【裁判字號】    99,訴,1053
【裁判日期】    990927
【裁判案由】    偽造文書等
【裁判全文】
臺灣高雄地方法院刑事判決              99年度訴字第1053號
公  訴  人  臺灣高雄地方法院檢察署檢察官
被      告  丁○○
上列被告因偽造文書等案件，經檢察官提起公訴（99年度偵字第
5946號），本院判決如下：
    主  文
丁○○幫助犯行使偽造私文書罪，處有期徒刑伍月，如易科罰金
，以新臺幣壹仟元折算壹日。如附表所示之偽造「甲○○」、「
己○○」、「辛○○」簽名各壹枚，均沒收之。
    事  實
一、丁○○知悉庚○○（另案審理中）應有假冒他人身分向電信
    公司申辦行動電話門號使用，嗣再將申辦取得之行動電話門
    號交付與從事詐欺犯罪之人使用之行為，且其亦知悉庚○○
    允諾給付報酬而委請其擔任通訊行之登記負責人，目的應係
    在避免自己係實際負責人乙事遭發覺，致有偵查犯罪權限之
    執法人員循線查緝上開不法行徑。詎丁○○竟因庚○○承諾
    給與其每月新臺幣（下同）3 萬元之報酬，而基於縱庚○○
    為上開不法行為亦不違背其本意之幫助犯意，同意擔任由庚○○出資設立之「寶琳商店」（址設：臺南縣永康市○○街
    96號1 樓，於民國98年3 月20日為設立登記）之登記負責人
    。而庚○○出資設立「寶琳商店」後，於98年4 月20日，要
    求丁○○以「寶琳商店」代表人身分，與威寶電信股份有限
    公司（下稱威寶公司）簽訂契約，使「寶琳商店」成為申辦
    威寶公司行動電話預付卡之特約服務中心，嗣庚○○再先後
    於：
（一）98年6 月4 日，與丁○○同母異父之兄長壬○○（另案審
      理中），共同基於行使偽造私文書及意圖為自己不法所有
      而詐欺得利之犯意聯絡，由庚○○在如附表編號1 所示之
      威寶公司行動電話預付卡服務申請書之申請人簽章欄內，
      偽造「甲○○」之簽名1 枚後，將該申請書以郵寄方式交
      付與壬○○，再由壬○○在前開「寶琳商店」內，將上開
      偽造之行動電話預付卡服務申請書傳真至威寶公司之經銷
      商宏遠電訊股份有限公司（下稱宏遠公司）以為行使，用
      以申辦開通0000000000號行動電話門號，嗣宏遠公司不知
      情之承辦人員再轉送至威寶公司，致威寶公司承辦人員陷
      於錯誤，將0000000000號行動電話門號予以開通，而對該
      行動電話門號提供通訊服務，足生損害於威寶公司對於客
      戶資料管理之正確性及甲○○本人。之後庚○○另基於幫
      助他人詐欺取財之犯意，將上開已開通之0000000000號行
      動電話門號SIM 卡，交付與某真實姓名、年籍不詳之成年
      人使用，而取得該行動電話門號SIM 卡之人，基於意圖為
      自己不法所有而詐欺取財之犯意，於98年6 月22日上午9
      時許，去電向戊○○○佯稱其遭冒名在郵局開立帳戶，且
      有不法集團以該帳戶進行洗錢，要求戊○○○匯款至指定
      帳戶，以免其帳戶內款項遭到凍結云云，致戊○○○陷於
      錯誤，於同日上午11時4 分許，在臺南縣善化鎮善化郵局
      內，匯款23萬2000元至楊博仁（由檢察官另行處理）之民
      壯郵局帳號：00000000000000號帳戶內，之後取得上開行
      動電話門號SIM 卡之人，又去電與戊○○○，要求戊○○○將定存款項領出並匯款至指定帳戶，並留下前揭000000
      0000號行動電話以供聯絡，此時戊○○○方發覺受騙，乃
      報警處理，因而循線查悉上情。
（二）98年6 月4 日，與壬○○共同基於行使偽造私文書及意圖
      為自己不法所有而詐欺得利之犯意聯絡，由庚○○在如附
      表編號2 所示之威寶公司行動電話預付卡服務申請書之申
      請人簽章欄內，偽造「己○○」之簽名1 枚後，將該申請
      書以郵寄方式交付與壬○○，再由壬○○在前開「寶琳商
      店」內，將上開偽造之行動電話預付卡服務申請書傳真至
      威寶公司之經銷商宏遠公司以為行使，用以申辦開通0000
      000000號行動電話門號，嗣宏遠公司不知情之承辦人員再
      轉送至威寶公司，致威寶公司承辦人員陷於錯誤，將0000
      000000號行動電話門號予以開通，而對該行動電話門號提
      供通訊服務，足生損害於威寶公司對於客戶資料管理之正
      確性及己○○本人。之後庚○○另基於幫助他人詐欺取財
      之犯意，將上開已開通之0000000000號行動電話門號SIM
      卡，交付與某真實姓名、年籍不詳之成年人使用，而取得
      該行動電話門號SIM 卡之人，基於意圖為自己不法所有而
      詐欺取財之犯意，於98年9 月27日夜間10時許起，先後以
      包含上開0000000000號行動電話在內之行動電話，與乙○○聯絡援助交際事宜，並以欲確認乙○○身分、乙○○使
      銀行電腦系統產生問題為由，要求乙○○依指示操作自動
      櫃員機，致乙○○陷於錯誤，而接續於翌日（98年9 月28
      日）凌晨零時32分、39分、43分、48分許，在台北市○○○路○段38號之華南商業銀行自動櫃員機，匯出5000元、
      9 萬1000元、3000元、1000元款項（總計10萬元），至張
      凱閔（由檢察官另行處理）申辦之華南商業銀行南臺中分
      行帳號：000000000000號帳戶內。嗣乙○○發覺受騙，乃
      報警處理，因而循線查悉上情。
（三）98年6 月6 日，基於行使偽造私文書及意圖為自己不法所
      有而詐欺得利之犯意，先在如附表編號3 所示之威寶公司
      行動電話預付卡服務申請書之申請人簽章欄內，偽造「辛○○」簽名1 枚，再將上開偽造之行動電話預付卡服務申
      請書傳真至威寶公司之經銷商盈蘊科技有限公司（下稱盈
      蘊公司）以為行使，用以申辦開通0000000000號行動電話
      門號，嗣盈蘊公司不知情之承辦人員再轉送至威寶公司，
      致威寶公司承辦人員陷於錯誤，將0000000000號行動電話
      門號予以開通，而對該行動電話門號提供通訊服務，足生
      損害於威寶公司對於客戶資料管理之正確性及辛○○本人
      。之後庚○○另基於幫助他人詐欺取財之犯意，將上開已
      開通之0000000000號行動電話門號SIM 卡，交付與某真實
      姓名、年籍不詳之成年人使用，而取得該行動電話門號SI
      M 卡之人，基於意圖為自己不法所有而詐欺取財之犯意，
      於98年6 月13日下午6 時許，在「露天拍賣網站」上刊登
      不實之販賣相機訊息，並留下包含上開0000000000號行動
      電話在內之行動電話作為聯絡，適有丙○○見上開訊息而
      陷於錯誤，下標購買前開相機，並依指示於同日下午6 時
      22分許，將價款1 萬4000元匯入陳厚宇（由檢察官另行處
      理）申辦之頭份上公園郵局帳號：00000000000000號帳戶
      。嗣丙○○並未依約收到其購買之相機，且無法以電話與
      刊登上開拍賣訊息之人取得聯繫，始知受騙而報警處理，
      因而循線查悉上情。
二、案經高雄市政府警察局鼓山分局移送臺灣高雄地方法院檢察
    署檢察官偵查起訴。
    理  由
壹、對於證據能力之判斷
一、按被告以外之人於審判外之言詞或書面陳述，除法律有規定
    者外，不得作為證據，刑事訴訟法第159 條第1 項定有明文
    。又被告以外之人於審判外之陳述，雖不符前4 條之規定，
    而經當事人於審判程序同意作為證據，法院審酌該言詞陳述
    或書面陳述作成時之情況，認為適當者，亦得為證據。當事
    人、代理人或辯護人於法院調查證據時，知有第159 條第1
    項不得為證據之情形，而未於言詞辯論終結前聲明異議者，
    視為有前項之同意，刑事訴訟法第159 條之5 亦定有明文。
    本件被害人甲○○、戊○○○、己○○、乙○○、辛○○、
    丙○○於警詢中之陳述，為被告以外之人於審判外之言詞陳
    述，卷附威寶公司函文，則係被告以外之人於審判外之書面
    陳述，而檢察官及被告丁○○就上開言詞及書面陳述，未於
    本院審理過程中聲明異議，本院並審酌前開陳述作成時之情
    況正常，所取得過程並無瑕疵，且與本案相關之待證事實具
    有關連性，認適當作為證據，依前開刑事訴訟法第159 條之
    5 之規定，認上開陳述具有證據能力。
二、次按，除顯有不可信之情況外，公務員職務上製作之紀錄文
    書、證明文書，得為證據，刑事訴訟法第159 條之4 第1 款
    定有明文。卷附「寶琳商店」商業登記資料查詢結果，係公
    務員職務上製作之紀錄文書，且經本院提示後，檢察官及被
    告對其證據能力不爭執，是無顯不可信之情況，並與本案相
    關之待證事實具有關連性，依上開規定，應具有證據能力。
三、卷附「寶琳商店」與威寶公司簽訂之契約書、行動電話預付
    卡服務申請書、被害人所提供之郵政國內匯款執據、自動櫃
    員機交易明細、網頁列印資料，均係本案發生過程中所產生
    之資料，係屬物證而非供述證據；而卷附之帳戶交易明細、
    行動電話通聯紀錄，則係各該帳戶所屬金融機構之電腦系統
    或各該行動電話門號所屬業者之電腦系統，就各該帳戶所為
    每筆交易、各該行動電話所為每次通聯之紀錄，亦非屬供述
    證據。是上開證據均不適用傳聞法則，且該等證據與被告本
    件犯行均有相當之關聯性，又非不法取得，自應具有證據能
    力。
貳、實體方面
一、前揭犯罪事實，業據被告於本院審理中坦承不諱，核與另案
    被告壬○○於本院審理中證述：會設立「寶琳商店」，是庚○○提議的，庚○○並同意1 個月給被告3 萬元，由被告當
    「寶琳商店」的人頭負責人。而「寶琳商店」由庚○○出錢
    設立後，被告只有於一開始時，才在店內顧店，之後即因為
    被告另有從事美髮業，所以店內的事就都改由伊處理。當時
    庚○○會給伊錢去買威寶公司的SIM 卡，伊買完後，就將空
    白書申請書及未開通的SIM 卡寄到高雄給庚○○，嗣庚○○
    再將寫好的申請書寄過來，由伊傳真去開卡。而本件甲○○
    、己○○2 人的申請書是由伊傳真的，至於辛○○的申請書
    ，則非伊所傳真，因為上面的「寶琳」2 字並非伊的字跡等
    語（見本院2 卷第74至81頁），及被害人甲○○（見警3 卷
    第3 、4 頁）、戊○○○（見警3 卷第5 至7 頁）、己○○
    （見警2 卷第6 頁背面至第9 頁）、乙○○（見警2 卷第10
    、11頁）、辛○○（見警1 卷第1 至6 頁）、丙○○（見警
    1 卷第8 頁）於警詢中之證述情節相符，並有「寶琳商店」
    商業登記資料查詢結果（見偵4 卷第20頁）、威寶公司99年
    8 月4 日威（業）字第100804-01 號函（見本院2 卷第16頁
    ）、「寶琳商店」與威寶公司簽訂之契約書（見本院2 卷第
    30至32頁）、如附表編號1 至3 所示之行動電話預付卡服務
    申請書（見警1 卷第7 頁、警2 卷第15頁、警3 卷第21頁，
    該等申請書上「寶琳」2 字之字跡，關於附表編號1 、2 部
    分係屬相同，附表編號3 部分，則與附表編號1 、2 部分不
    同，要與另案被告壬○○證述情節相符）、被害人戊○○○
    提供之郵政國內匯款執據（見警3 卷第12頁）、被害人乙○○提供之自動櫃員機交易明細（見警2 卷第11頁背面）、被
    害人丙○○提供之自動櫃員機交易明細、網頁列印資料（見
    警1 卷第13頁、第21至23頁）、另案被告楊博仁前揭民壯郵
    局帳戶之交易明細（見警3 卷第11頁）、另案被告張凱閔前
    開華南商業銀行南臺中分行帳戶之交易明細（見警2 卷第14
    頁）、另案被告陳厚宇前開頭份上公園郵局帳戶之交易明細
    （見警1 卷第26、27頁）、0000000000號行動電話通聯紀錄
    （見警2 卷第20頁）、0000000000號行動電話通聯紀錄（見
    警1 卷第39至40頁）在卷可稽，則被告前開自白顯與事實相
    符，堪以採信，本件事證明確，被告上開犯行，足堪認定。
二、至另案被告庚○○於本院審理中雖證稱：98年1 、2 月間，
    伊經由客戶的介紹，因而認識壬○○，並進而認識被告，一
    開始壬○○是要辦行動電話門號，後來伊向壬○○及被告表
    示，如果自己開店的話，可以使申辦行動電話門號的附加價
    值增加，而因為壬○○與被告沒有資金開店，所以伊就借錢
    給他們開立「寶琳商店」，前前後後共借了10萬元，但伊並
    無實際參與該店之經營，只有教導壬○○與被告如何從事申
    辦門號的業務。又「寶琳商店」之成立、營運，主要都是由
    壬○○與伊接洽，伊借出的錢也都是拿給壬○○，伊不知道
    被告在該店負責何工作，且據伊所知，被告當時另有從事美
    髮業的工作。而伊會借錢給壬○○開設「寶琳商店」，主要
    係伊可以取得申辦行動電話所贈送之商品，能夠從中獲取利
    潤。又伊未曾將行動電話預付卡服務申請書寄到「寶琳商店
    」，再由壬○○將之傳真申請開通行動電話門號云云（見本
    院2 卷第65至73頁）。然另案被告庚○○上開證詞，要與被
    告及另案被告壬○○於本院審理中所述情節不相符合（見本
    院1 卷第16、17頁、本院2 卷第74至81頁），則其陳稱僅係
    出借款項與另案被告壬○○開設「寶琳商店」，並未寄送行
    動電話預付卡服務申請書與另案被告壬○○云云，是否與事
    實相符？已非無疑。再者，依另案被告庚○○於本院審理中
    所述，其於本件案發期間，另在高雄市開設有「換G 王」通
    訊行（見本院2 卷第69頁），則其如欲藉由取得申辦行動電
    話所贈送之商品而從中獲利，大可由其所經營之「換G 王」
    通訊行直接為申請人申辦行動電話即可，何需借款與甫認識
    之另案被告壬○○開設「寶琳商店」？此實與常情未合，益
    徵另案被告庚○○上開證詞難以採信。此外，另案被告庚○○除前開「寶琳商店」外，尚因涉嫌多起使用與本案相同手
    法為犯罪（利用人頭開設商號，再以該商號冒名申請行動電
    話），而經檢察官提起公訴及追加起訴，此有臺灣高雄地方
    法院檢察署檢察官97年度偵字第14168 號、第18722 號起訴
    書、98年度偵字第5093號、第23449 號、第32668 號、99年
    度偵字第72號、第412 號追加起訴書在卷可稽（見本院2 卷
    第95至104 頁，此部分僅係作為彈劾證據，佐證另案被告庚○○所言不可信），由此亦足證明被告及另案被告壬○○所
    言應較另案被告庚○○所述為可採（公訴意旨亦同此認定）
    。因此，本件被告之犯罪事實，應如上所述，尚無從以另案
    被告庚○○之證詞，而為不同之認定，附此敘明。
三、關於公訴意旨認在如附表編號2 、3 所示之行動電話預付卡
    服務申請書中，除申請人簽章欄內之「己○○」、「辛○○
    」簽名各1 枚，係屬偽造之署押外，在該2 紙行動電話預付
    卡服務申請書上所另存之「己○○」、「辛○○」簽名各2
    枚，亦屬偽造之署押乙節。依如附表編號2 、3 所示之行動
    電話預付卡服務申請書顯示，公訴意旨所稱之另2 枚「己○○」簽名及另2 枚「辛○○」簽名，均分別出現在「申請人
    名稱欄」及「申請人第二證件影本背面黏貼欄」中，是其作
    用僅在識別申請人為何人，並非表示申請人簽名之意思，自
    不生偽造署押之問題（最高法院70年臺上字第2480號判例意
    旨參照）。因此，公訴意旨於此容有誤會，併予敘明。
四、論罪科刑部分
（一）被告同意擔任「寶琳商店」之登記負責人，要非行使偽造
      私文書、詐欺得利、詐欺取財等罪之構成要件行為，且被
      告同意擔任「寶琳商店」之登記負責人後，對上開3 個行
      動電話門號之冒名申請、交付他人使用，及前揭3 起詐欺
      取財犯行，均未參與；且另案被告庚○○所同意給付被告
      之報酬，僅單純基於被告擔任「寶琳商店」登記負責人乙
      事，而與上開各犯罪行為之實施，並無直接關係，是被告
      亦顯無為自己犯罪之意思，其行為僅係對於該等犯罪之實
      行有所助益之協助行為。故核被告所為，係犯刑法第30條
      第1 項、第216 條、第210 條行使偽造私文書罪之幫助犯
      ；刑法第30條第1 項、第339 條第2 項詐欺得利罪之幫助
      犯；刑法第30條第1 項、第339 條第1 項詐欺取財罪之幫
      助犯。公訴意旨認被告所為前開行使偽造私文書、詐欺得
      利犯行，應依刑法第216 條、第210 條、第339 條第2 項
      等罪之正犯處斷，尚有未當，業如前述，惟起訴之基本社
      會事實相同，爰依法變更起訴法條（最高法院30年上字第
      1574號判例意旨參照）。
（二）被告以一同意擔任「寶琳商店」登記負責人之幫助行為，
      同時觸犯上開數罪名，應依刑法第55條關於想像競合犯之
      規定，從一重以行使偽造私文書罪之幫助犯處斷。至公訴
      意旨因認被告所犯上開行使偽造私文書、詐欺得利等犯行
      ，應以正犯處斷，進而認被告所為相關犯行，應就行使偽
      造私文書、詐欺得利犯行，先以想像競合犯規定從一重處
      斷後，其餘部分再予分論併罰乙節，查被告所為應論以幫
      助犯，業已析述如前，而被告之幫助行為既僅有單一行為
      ，則其所觸犯之數罪，即應以想像競合犯處斷，尚無從予
      以分論併罰，公訴意旨於此容有未合，併予敘明。被告幫
      助犯前揭犯罪事實（一）所示犯行部分，雖未經檢察官於
      本案中提起公訴（係以另案為追加起訴，而經本院判決公
      訴不受理在案），然該等犯行與被告經起訴之幫助犯前揭
      犯罪事實（二）、（三）所示犯行部分，既具有想像競合
      犯之裁判上一罪關係，自為起訴效力所及，本院得併予審
      理，附此敘明。
（三）被告係幫助犯，業如前述，爰依刑法第30條第2 項規定，
      按正犯之刑減輕之。
（四）爰審酌被告在知悉另案被告庚○○可能從事前揭不法行為
      之情形下，竟因貪圖另案被告庚○○所允諾給與之報酬，
      而同意擔任「寶琳商店」之登記負責人，致使國家追訴犯
      罪困難，容易鼓勵犯罪，行為實有可議之處，然念其犯後
      坦承犯行，態度尚佳，且因另案被告庚○○未依約定給付
      報酬，實際上未有不法所得（此據被告及另案被告壬○○
      於本院審理中陳述明確，見本院1 卷第17頁、本院2 卷第
      79頁），復衡以本件相關被害人所受損害情形等一切情狀
      ，判處如主文所示之刑，並諭知易科罰金之折算標準，以
      資懲儆。
（五）如附表所示文件上之「甲○○」、「己○○」、「辛○○
      」簽名各1 枚，均係另案被告庚○○偽造而生，而屬偽造
      之署押乙情，已如前述，均應依刑法第219 條規定，併予
      宣告沒收。至於如附表所示之文件，則因另案被告庚○○
      、壬○○持向威寶公司及其經銷商行使，已屬威寶公司所
      有，而非另案被告庚○○、壬○○所有，且被告與另案被
      告庚○○、壬○○又無共同正犯關係，與得為沒收之要件
      不符，是不就該等文件為沒收之宣告，併予敘明。
據上論斷，應依刑事訴訟法第299 條第1 項前段、第300 條，刑
法第210 條、第216 條、第339 條第1 項、第2 項、第30條、第
55條、第41條第1 項前段、第219 條，刑法施行法第1 條之1 ，
判決如主文。
本案經檢察官鄧藤墩到庭執行職務。
中    華    民    國    99    年    9     月    27    日
                  刑事第十七庭  審判長法  官  陳建和
                                      法  官  毛妍懿
                                      法  官  陳君杰
以上正本證明與原本無異。
如不服本判決應於收受送達後10日內向本院提出上訴書狀，並應
敘述具體理由；如未敘述上訴理由者，應於上訴期間屆滿後20日
內向本院補提理由書（均須按他造當事人之人數附繕本）「切勿
逕送上級法院」。
中    華    民    國    99    年    9     月    28    日
                                      書記官  紀龍年
附錄本案論罪科刑法條：
刑法第210 條
偽造、變造私文書，足以生損害於公眾或他人者，處5 年以下有
期徒刑。
刑法第216 條
行使第210 條至第215 條之文書者，依偽造、變造文書或登載不
實事項或使登載不實事項之規定處斷。
刑法第339 條
意圖為自己或第三人不法之所有，以詐術使人將本人或第三人之
物交付者，處5 年以下有期徒刑、拘役或科或併科1000元以下罰
金。
以前項方法得財產上不法之利益或使第三人得之者，亦同。
前2 項之未遂犯罰之。
附表：
┌──┬───────────┬───────┬─────┐
│編號│文件                  │偽造署押之處  │偽造之署押│
├──┼───────────┼───────┼─────┤
│1   │0000000000號行動電話  │申請人簽章欄  │「甲○○」│
│    │預付卡服務申請書      │              │簽名壹枚  │
├──┼───────────┼───────┼─────┤
│2   │0000000000號行動電話預│申請人簽章欄  │「己○○」│
│    │付卡服務申請書        │              │簽名壹枚  │
├──┼───────────┼───────┼─────┤
│3   │0000000000號行動電話預│申請人簽章欄  │「辛○○」│
│    │付卡服務申請書        │              │簽名壹枚  │
└──┴───────────┴───────┴─────┘

司法院資訊處製作；財團法人民間司法改革基金會備份。
